臺灣基隆地方法院交通事件裁定　　　　100年度交聲字第504號
原處分機關　交通部公路總局臺北區監理所基隆監理站
異　議　人
即受處分人　蔡明霖
上列受處分人因違反道路交通管理處罰條例案件，對於交通部公
路總局臺北區監理所基隆監理站中華民國100 年9 月2 日所為之
處分（原處分案號：基監字第裁42-RB0000000號），聲明異議，
本院裁定如下：
    主  文
原處分撤銷。
蔡明霖汽車駕駛人，駕駛普通重型機器腳踏車經測試檢定酒精濃
度超過規定標準，吊扣普通重型機器腳踏車駕駛執照壹年，並應
接受道路交通安全講習。
    理  由
一、原處分意旨略以：異議人即受處分人（下稱異議人）蔡明霖
    於民國99年6 月21日1 時1 分許，騎乘車牌號碼281-DGM 號
    重型機車，行經基隆市○○○路與崇安街口處，因有「汽車
    駕駛人酒精濃度超過規定標準（0.55以上）」之違規行為，
    經基隆市警察局第一分局執勤員警以異議人有違反道路交通
    管理處罰條例第35條第1 項第1 款規定之行為，遂以基隆市
    警察局基警交字第RB0000000 號舉發違反道路交通管理事件
    通知單製單舉發。嗣原處分機關仍認異議人有上開違規行為
    ，於100 年9 月2 日以基監字第裁42-RB0000000號違反道路
    交通管理事件裁決書，依道路交通管理處罰條例第35條第1
    項第1 款、第24條第1 項第2 款（裁決書漏載「第1 項第2
    款」）及違反道路交通管理事件統一裁罰基準表等規定，裁
    處異議人罰鍰新臺幣（下同）45000 元，吊扣駕駛執照12個
    月，並應參加道路交通安全講習等語。
二、異議意旨略以：異議人於民國99年6 月21日酒駕，呼氣酒精
    濃度測定值達每公升0.65毫克，經檢察官為緩起訴處分，當
    時檢察官讓異議人選擇義務勞務70小時或繳納公益捐款2500
    0 元，異議人選擇義務勞務70小時，且已經執行完畢，為何
    還要再繳納全額罰鍰45000 元，為此請求撤銷原處分之罰鍰
    云云。
三、按汽車駕駛人有飲用酒類或其他類似物後其吐氣所含酒精濃
    度超過每公升0.25毫克或血液中酒精濃度超過百分之0.05以
    上，不得駕車，道路交通安全規則第114 條第2 款定有明文
    。又汽車駕駛人，駕駛汽車經測試檢定酒精濃度超過規定標
    準者，處1 萬5,000 元以上6 萬元以下罰鍰，並當場移置保
    管該汽車及吊扣其駕駛執照1 年；汽車駕駛人有第35條第1
    項規定之情形者，應接受道路交通安全講習，道路交通管理
    處罰條例第35條第1 項第1 款、第24條第1 項第2 款亦分有
    明文。
四、次按行政罰法第26條規定：「一行為同時觸犯刑事法律及違
    反行政法上義務規定者，依刑事法律處罰之。但其行為應處
    以其他種類行政罰或得沒入之物而未經法院宣告沒收者，亦
    得裁處之。前項行為如經不起訴處分或為無罪、免訴、不受
    理、不付審理之裁判確定者，得依違反行政法上義務規定裁
    處之。」即所謂一事不二罰原則，探究其立法目的，無非以
    一行為同時觸犯刑事法律及違反行政法上義務規定時，由於
    刑罰與行政罰同屬不法行為之制裁，而刑罰之懲罰作用較強
    ，依刑事法律處罰即足資警惕，實無一事二罰再處行政罰之
    必要，且刑事法律處罰，由法院依法定程序為之，較符合正
    當法律程序，應予優先適用，但罰鍰以外之沒入或其他種類
    行政罰，因兼具維護公共秩序之作用，為達行政目的，行政
    機關仍得併予裁處。至附負擔之緩起訴處分對受處分人所產
    生之法律效果，檢察官依刑事訴訟法第253 條之2 第2 項規
    定為緩起訴處分，課以被告金錢給付、勞務提供及處遇措施
    者，此等處分名義上雖非刑罰，仍是一種特殊之處遇措施，
    性質上已係實質制裁，造成被告財產減少、自由及人性尊嚴
    限制或義務增加等權利上不利之影響，是此類「特殊之處遇
    措施」性質上當屬干預人民自由之處分，實與刑事制裁無異
    ，應可實質該當行政罰法第26條第1 項所指「依刑事法律」
    之處罰。另道路交通管理處罰條例第35條第8 項雖定有汽車
    駕駛人經裁判確定，而處以罰金低於該條例第92條所訂最低
    罰鍰基準規定，應依該條例裁決繳納不足最低罰鍰部分之規
    定，惟檢察官以緩起訴命被告向指定之公益團體提供義務勞
    務，並非命給付金錢，無比較基準，且與道路交通管理處罰
    條例第35條第8 項經裁判確定處以罰金性質迥異，並無所謂
    差額可言，自無適用該條例之可能。是故，異議人酒精濃度
    超過規定標準之違規行為，既已依行政罰法第26條第1 項前
    段規定受有刑事處罰，復無行政罰法第26條第2 項規定所揭
    示「經不起訴處分或為無罪、免訴、不受理、不付審理之裁
    判確定者」此類未課予行為人實質上不利益負擔之情形，原
    處分機關自無再對異議人課予「罰鍰」之餘地（臺灣高等法
    院暨所屬法院99年法律座談會刑事類提案第37號討論提案審
    查意見暨研討結果參照）。
五、經查：
  (一)異議人於99年6 月21日1 時1 分許，騎乘車牌號碼281-DGM
    號重型機車，行經基隆市○○○路與崇安街口處，經基隆市
    警察局第一分局執勤員警攔停施以酒測，並測得異議人呼氣
    酒精濃度值達每公升0.65毫克，酒精濃度超過標準值之違規
    行為，依道路交通管理處罰條例第35條第1 項第1 款規定，
    掣單舉發其違規行為，並經原處分機關於100 年9 月2 日以
    基監字第裁42-RB0000000號裁決書，裁處罰鍰45000 元，吊
    扣駕駛執照12個月，並應參加道路安全講習等情，有上開舉
    發違反道路交通管理事件通知單及裁決書等各1 紙在卷可稽
    ，且異議人於異議聲明狀中就本件違規事實並不爭執，堪認
    異議人確於上開時、地，有酒精濃度超過規定標準仍駕駛車
    輛之違規行為，是異議人之違規事實堪予認定。
  (二)惟查，異議人就前揭酒後駕車之違規事實，因同時違犯刑法
    第185 條之3 公共危險罪責，業經臺灣基隆地方法院檢察署
    檢察官於99年7 月9 日以99年度偵字第3085號為緩起訴處分
    ，緩起訴期間為1 年，並應於緩起訴處分確定後6 個月內，
    依照臺灣基隆地方法院檢察署指定之政府機關、政府機構、
    行政法人、社區或其他符合公益目的之機構或團體提供70小
    時之義務勞務，嗣經臺灣高等法院檢察署檢察長駁回再議，
    而於99年7 月21日確定，其後異議人於檢察官指定期間內履
    行完畢，且緩起訴處分期滿未經撤銷，嗣由臺灣基隆地方法
    院檢察署檢察官於100 年7 月20日以99年度緩字第548 號執
    行結案，有前揭緩起訴處分書影本、臺灣高等法院被告前案
    紀錄表各1 紙附卷足憑。揆諸前揭說明，本件異議人之酒後
    駕車行為，既經檢察官為緩起訴處分確定，且異議人復已依
    該命令履行義務勞務，當應認其已依刑事法律處罰，故不應
    再裁處行政罰鍰。原處分機關依據司法院秘書長100 年3 月
    21日秘台廳刑二字第1000006785號函所附之「交通聲明異議
    案件，刑事罰與行政罰競合爭議協調會」達成之共識，主張
    行為人已依緩起訴處分命令支付公益捐款之數額得扣抵裁處
    罰鍰數額，並未包含提供之義務勞務云云，然該協調會所達
    成之共識內容為：「行為人因酒後駕車之行為，違反刑法第
    185 條之3 ，經檢察官為緩起訴處分，針對行為人同一違反
    道路交通管理處理處罰條例第35條第1 項第1 款規定之行為
    ，裁決、監理機關於緩起訴期間屆滿確定後，再裁罰之；至
    於行為人已依緩起訴處分命令支付公益捐款之數額得扣抵裁
    處罰鍰數額」，此係就緩起訴期間屆滿確定後再裁罰及公益
    捐款得扣抵裁處罰鍰數額此二爭點達成共識，惟揆諸上開說
    明，義務勞務屬於人身自由之限制，性質上仍屬刑事處罰，
    原處分機關當不得再就罰鍰之部分加以處罰，原處分機關仍
    裁處異議人罰鍰部分，顯係誤解該協調會之內容，而有違反
    一事不二罰原則之適用。
  (三)另依道路交通管理處罰條例第35條第1 項第1 款、第24條第
    1 項第2 款規定，對於裁處異議人應吊扣駕駛執照1 年，並
    應接受道路交通安全講習部分，異議人就此並未聲明表示不
    服，且因均屬行政罰法第26條第1 項但書及第2 條第1 款所
    稱之其他種類行政罰，兼具維護公共秩序之作用，為達此行
    政目的，故就此部分予以裁處，並無違反一事不二罰原則，
    故原處分機關裁處吊扣駕駛執照1 年，並應接受道路交通安
    全講習部分，尚無違法或不當，附此敘明。
六、綜上所述，異議人雖確於前述時、地，有「汽車駕駛人酒精
    濃度超過規定標準（0.55以上）」之違規事實，然原處分機
    關未審酌上開行政罰法第26條第1 項規範意旨，遽仍對異議
    人裁處罰鍰45000 元部分，尚有未當，且因本件係原處分機
    關就異議人單一交通違規行為而為裁處，無從將該處分內容
    分割論斷，而應由本院將原處分予以全部撤銷，並另自為裁
    罰如主文第2 項所示，以期適法（臺灣高等法院暨所屬法院
    98年法律座談會刑事類提案第23號討論提案審查意見暨研討
    結果參照）。
七、據上論斷，應依道路交通管理處罰條例第87條第2 項、道路
    交通事件處理辦法第19條前段，裁定如主文。
中    華    民    國    100    年    12    月   20    日
                  交通法庭法  官  黃梅淑
以上正本證明與原本無異。
對於本件裁定如有不服，應於收受送達後5 日內，向本院提出抗
告書狀，敘述抗告之理由，抗告於臺灣高等法院。
中    華    民    國    100    年    12    月   20    日
                          書記官  丁妍君